【裁判字號】    98,台上,5664
【裁判日期】    981001
【裁判案由】    違反毒品危害防制條例
【裁判全文】
最高法院刑事判決            九十八年度台上字第五六六四號
上  訴  人  甲○○
選任辯護人  張慶宗律師
上列上訴人因違反毒品危害防制條例案件，不服台灣高等法院台
中分院中華民國九十六年五月八日第二審判決（九十六年度上訴
字第八八四號，起訴案號：台灣彰化地方法院檢察署九十四年度
偵字第九三七三號），提起上訴，本院判決如下：
    主  文
原判決撤銷，發回台灣高等法院台中分院。
    理  由
本件原判決認定上訴人甲○○與其父詹士生（已據另案判處有期
徒刑十年確定）共同基於販賣第一級毒品海洛因牟利之概括犯意
，在彰化縣永靖鄉光雲村光雲巷六八弄二一號住處，先後於民國
九十三年九月間某日、同年十月二十六日，各以新台幣（下同）
一千元、二千元販賣毒品海洛因各一包予張明益；又於九十三年
十一月九日，以一千元售賣毒品海洛因一包予蕭朝信；及於九十
三年十一月九日及該日前之十一月間某日，各以一千元出售毒品
海洛因各一包予王慧婷等情，因而撤銷第一審科刑之判決，於比
較刑法新舊規定後，依行為時連續犯規定，改判仍論處上訴人以
共同連續販賣第一級毒品罪刑，及相關從刑之諭知，固非無見。
惟查：(一)、科刑判決所認定之犯罪事實，與所採用之證據不相適
合，即屬證據上理由予盾，其判決當然為違背法令，且刑事訴訟
法上所謂認定犯罪事實之證據，係指足以證明被告確有犯罪行為
之積極證據而言，該項證據必須適合於被告犯罪事實之認定，始
得採為斷罪之資料。原判決認定上訴人有如前述販賣毒品海洛因
予王慧婷、蕭朝信之犯行，主要係以原審九十五年度上更(一)字第
一四號詹士生毒品危害防制條例案件（下稱另案）所為勘驗王慧
婷之警詢錄音內容，及證人蕭朝信、王慧婷於九十三年十一月九
日先後在上訴人之住處前被警查獲，其等被搜扣之毒品海洛因重
量相同，上訴人與詹士生復同住於上址，且住處外裝設有三支監
視器等情為論據。然依原判決所引據之王慧婷警詢錄音勘驗內容
（見原判決理由欄一、(二)），王慧婷係與「士生」之人為毒品交
易，並未提及上訴人；至於蕭朝信在另案則全盤否認有向上訴人
購買毒品之情事（見原判決第五頁第十五至二十行）；原判決並
據以說明王慧婷、蕭朝信於購買毒品之過程中，悉未與販毒者有
過面對面接觸之情事（見原判決第九頁倒數第二至一行）。如若
所述上情無訛，則能否僅憑王慧婷之警詢錄音，王慧婷與蕭朝信
係於同一日先後在上訴人住處前被警查獲持有毒品海洛因，以及
上訴人與詹士生為父子、同住於上址並裝設有監視器各情，即得
謂上訴人與詹士生具有共同販賣毒品海洛因予王慧婷、蕭朝信之
犯意聯絡，尚非無疑。原審未遑進一步調查釐清，為必要論敘，
遽予判決，尚嫌速斷，尤有理由欠備之違法。(二)、證人係指在他
人之訴訟案件中，陳述自己所見所聞具體事實之第三人，為證據
之一種，具有不可代替之性質。刑事訴訟法第一百七十六條之一
規定「除法律另有規定外，不問何人，於他人之案件，有為證人
之義務」，俾能發見事實真相。被告親屬，除於有法定情形，有
拒絕陳述（證言）之權利，依法並無不得作證之限制。證人之證
言是否足以證明待證事實，即證言是否具有實質之證據力，應以
其是否具有憑信性為前提，與證人是否為被告親屬或一定關係，
應無關連。證人證言之憑信性如何，於不違背經驗法則及論理法
則之規範，由法院本於確信自由判斷。經查，上訴人於第一審舉
證人詹滿榮、廖宜慧分別證稱：上訴人於九十三年十一月九日係
在彰化縣永靖鄉詹滿榮之工廠上班；下班後又與廖宜慧一起到台
中遊玩等各語，資為其於該日不在上址住處之證明。原判決雖以
證人詹滿榮與上訴人係鄰居又具有遠親關係，廖宜慧則為上訴人
之女朋友等情，認其等證言不足據為上訴人有利之認定。但對於
上開證人之證言，究竟有何瑕疵可指，既未說明，僅因證人與上
訴人具有鄰居遠親、女友等關係，即謂其等證詞為不可採信，其
自由判斷之職權運用，殊難謂為符合論理法則，併有理由不備之
違誤。(三)、證人於審判外向法官所為之陳述，因信用性已受確實
保障，依刑事訴訟法第一百五十九條之一第一項傳聞例外之規定
，其證言得為證據。此法條所稱之法官，係指非本案之另（他）
案之法官。至同法第一百九十六條「證人已由法官合法訊問，且
於訊問時予當事人詰問之機會，其陳述明確別無訊問之必要者，
不得再行傳喚。」之規定，當係指本案被告之法官而言，此觀條
文明定「於訊問時予當事人詰問之機會」甚明。故於另案法官訊
問證人時，自無由可能賦予本案之被告有詰問證人之機會。準此
，刑事訴訟法第一百六十三條之二第二項第三款所指「待證事實
已臻明確無再調查之必要」之情形，就證人而言，自係指該證人
已由本案法官合法訊問，且於訊問時予以本案被告詰問之機會，
其陳述明確別無訊問之必要者，始不得再行傳喚。該證人雖於另
案已由法官訊問，亦僅止於其另案之證言在本案具備證據適格而
已，本案被告於審判中縱使就同一待證事實，聲請詰問同一證人
，自仍有再行傳喚之必要，以落實保障其反對詰問權之行使。證
人王慧婷固於另案（即第一審九十四年度訴字第九一號）詹士生
毒品危害防制條例案件中到庭作證陳述，並接受詹士生之詰問，
然上訴人並非該案之被告，自無從對證人行使詰問權。上訴人於
原審聲請傳喚證人王慧婷到庭詰問（見原審卷第四一、六七頁）
，依上說明，自仍有調查之必要性。乃原判決逕以王慧婷已於另
案第一審到庭具結作證，並接受交互詰問完畢，且已陳述明確等
由，認無再行傳訊之必要（見原判決第十二頁倒數第三行至第十
三頁第三行），即難謂無應於審判期日調查之證據未予調查之違
法。(四)、被告以外之人於檢察事務官、司法警察官或司法警察調
查中所為之陳述，如與審判中相符時，其先前審判外之陳述，除
非已符合刑事訴訟法第一百五十九條之五規定之要件，仍不具有
證據能力；並非於審判中已踐行人證之調查證據程序，使令被告
以外之人具結陳述，並接受被告之詰問，即得謂其先前於檢察事
務官、司法警察官或司法警察調查中所為之陳述即具備證據適格
之要件。原判決以證人王慧婷在警詢及另案第一審之陳述，其主
要情節相符，因認其警詢之陳述亦得為證據（見原判決第十四頁
倒數第四行至第十五頁第二行），已欠允洽。觀諸王慧婷之陳述
僅及於詹士生部分，原判決併採為上訴人不利判斷之主要依據（
見原判決理由欄一、(二)），其採證自非適法。又原判決既認定上
訴人與詹士生應成立共同正犯，則有關販賣毒品所得之沒收、抵
償，自應一併為連帶沒收之宣告及說明，原判決漏未斟酌及此，
同有疏失，附此指明。以上或為上訴意旨所指摘，或為本院得依
職權調查之事項，應認原判決有撤銷發回更審之原因。
據上論結，應依刑事訴訟法第三百九十七條，第四百零一條，判
決如主文。
中    華    民    國  九十八  年    十    月    一    日
                      最高法院刑事第十三庭
                          審判長法官  賴  忠  星
                                法官  呂  丹  玉
                                法官  吳      燦
                                法官  施  俊  堯
                                法官  蔡  名  曜
      本件正本證明與原本無異
                                      書  記  官
中    華    民    國  九十八  年    十    月    五    日
                                                      Ｑ


司法院資訊處製作；財團法人民間司法改革基金會備份。
